【裁判字號】    89,東簡,225
【裁判日期】    890929
【裁判案由】    
【裁判全文】
臺灣臺東地方法院臺東簡易庭民事簡易判決  八十九年度東簡字第二二五號
    原      告  甲○○
    訴訟代理人  蘇建榮律師
    被      告  乙○○○
    訴訟代理人  李泰宏律師
右當事人間請求交還土地事件，本院判決如左：
    主    文
被告應將坐落台東縣大武鄉○○段一五六三號旱地、面積零點一三五○公頃土地上之
地上物拆除，將土地交還財政部國有財產局，並由原告代為受領。
訴訟費用由被告負擔。
本判決於原告以新台幣肆萬伍仟元為被告預供擔保後，得假執行。但被告如於假執行
程序實施前，以新台幣壹拾參萬伍仟元為原告預供擔保，得免為假執行。
    事    實
甲、原告方面：
一、聲明：除假執行供擔保金額外，如主文所示。
二、陳述：原告向訴外人行政院財政部國有財產局（下稱國有財產局）承租台東縣大
    武鄉○○段一五六三地號之國有土地，租期自民國八十六年十月二十日至九十二
    年十二月三十一日始告屆滿，詎被告竟無權占用，種植釋迦，原告雖曾催促訴外
    人國有財產局向被告行使所有物返還請求權，以盡其保持租賃物合於約定使用收
    益狀態之契約義務，然訴外人國有財產局怠於行使權利，而上開土地係屬國有，
    登記管理者為訴外人國有財產局，自得由其行使所有人之權利，其既怠於行使，
    原告自得代位行使之，為此依法訴請判決如訴之聲明。
三、證據：提出（八十六）國耕租字第一○○五九九號國有耕地租賃契約書、土地登
    記謄本、請示函各一份（均為影本）。
乙、被告方面：
一、聲明：駁回原告之訴及假執行之聲請，如受不利判決，願供擔保，請准免為假執
    行。
二、陳述：被告於六十年間即在系爭土地上種植果樹，樹齡達二十年，由於被告憨直
    無知，不知申請租賃土地，原告卻冒稱該土地為其所耕種為由，向不知情之訴外
    人國有財產局冒租得逞，為此訴外人國有財產局派員履勘，現正在調查處理之中
    ，是國有財產局對於「違法冒租」之系爭土地，並非坐視不管，而係正在調查之
    中，並無怠於行使之情事，從而原告據以代位行使所有權，即有未合。且原告所
    提催促國有財產局之函件，係在徵求訴外人國有財產局以何人之名義提起訴訟之
    意見，自非訴外人國有財局怠於行使權利之證據，原告逕指訴外人國有財局怠於
    行權利，亦於法未合。
三、證據：照片三張、財政部國有財產局臺灣北區辦事處台東分處台財產北東三第八
    九九○○○五○二三號函一份（均為影本）。並聲請訊問證人蘇清連、黃秋、葉
    阿興。
    理    由
一、原告起訴主張，原告向訴外人國有財產局承租台東縣大武鄉○○段一五六三地號
    之國有土地（下稱系爭土地），租期自八十六年十月二十日至九十二年十二月三
    十一日始告屆滿，詎被告竟無權占用，種植釋迦，原告雖曾催促訴外人國有財產
    局向被告行使所有物返還請求權，以盡其保持租賃物合於約定使用收益狀態之契
    約義務，然訴外人國有財產局怠於行使權利，而上開土地係屬國有，登記管理者
    為訴外人國有財產局，自得由其行使所有人之權利，其既怠於行使，原告自得代
    位行使之，為此依法訴請判決如訴之聲明等語。
    被告則以：被告於六十年間即在系爭土地上種植果樹，樹齡達二十年，由於被告
    憨直無知，不知申請租賃土地，原告卻冒稱該土地為其所耕種為由，向不知情之
    訴外人國有財產局冒租得逞，為此訴外人國有財產局派員履勘，現正在調查處理
    之中，是國有財產局對於「違法冒租」之系爭土地，並非坐視不管，而係正在調
    查之中，並無怠於行使之情事，從而原告據以代位行使所有權，即有未合。且原
    告所提催促國有財產局之函件，係在徵求訴外人國有財產局以何人之名義提起訴
    訟之意見，自非訴外人國有財局怠於行使權利之證據，原告逕指訴外人國有財局
    怠於行權利，亦於法未合等語，資為抗辯。
二、原告主張其向訴外人國有財產局承租國有之系爭土地，租期自八十六年十月二十
    日至九十二年十二月三十一日，惟系爭土地遭被告無權占用種植釋迦之事實，業
    據提出（八十六）國耕租字第一○○五九九號國有耕地租賃契約書、土地登記謄
    本各一份為證，並為被告所不爭執，堪信為真實。又原告主張系爭土地為國有，
    但訴外人國有財產局為管理者，得行使所有權人之權利之事實，除據提出前開土
    地登記謄本外，亦為被告所不否認，同堪信為真實。再原告主張其已向訴外人國
    有財產局催促行使所有權人之權利，將系爭土地要回交予原告，以盡訴外人國有
    財產局保持租賃物合於約定使用收益狀態之義務，惟訴外人國有財產局怠於行使
    權利之事實，雖據提出請示函乙份為證，惟為被告所否認，並抗辯稱被告於六十
    年間即在系爭土地上種植果樹，樹齡達二十年，由於被告憨直無知，不知申請租
    賃土地，原告卻冒稱該土地為其所耕種為由，向不知情之訴外人國有財產局冒租
    得逞，為此訴外人國有財產局派員履勘，現正在調查處理之中，是國有產局對於
    「違法冒租」之系爭土地，並非坐視不管，而係正在調查之中，並無怠於行使之
    情事，從而原告據以代位行使所有權，即有未合。且原告所提催促國有財產局之
    函件，係在徵求訴外人國有財產局以何人之名義提起訴訟之意見，自非訴外人國
    有財局怠於行使權利之證據，原告逕指訴外人國有財局怠於行權利，亦於法未合
    等語。經查，原告向訴外人國有財產局請示之函文中除係向訴外人國有財產局請
    示由何人提起訴訟為當外，亦明示系爭土地遭被告無權占用乙節，並表示「有訴
    訟促其交還土地之必要」，此有該函附卷可稽，是足認原告已表達催促訴外人國
    有財產局行使權利之意，訴外人國有財產局既可決定由自己提起訴訟或由原告代
    為提起，而未決定，顯已有怠於行使權利之事實，是原告據以提起本訴，即無不
    合，被告就此所為之抗辯，即無足採。再查，原告既為系爭土地之承租人，則在
    原告與訴外人國有財產局之租約未依法終止前，原告仍有對系爭土地使用收益之
    權利，而被告所抗辯原告係違法承租乙節是否屬實，尚非本件訴訟所得審究，即
    無礙於原告前述之權利行使。綜上，被告之抗辯既均無足採，則原告此部分之主
    張，亦堪信為真實。至被告所聲請傳訊之證人，旨在證明被告有長期耕作之事實
    ，惟此既與本院就本件訴訟之判斷無影響，故無訊問必要，附此敘明。
三、按出租人應以合於所約定使用、收益之租賃物，交付承租人，並應於租賃關係存
    續中保持其合於約定使用、收益之狀態，民法第四百二十三條定有明文。又按債
    務人怠於行使其權利時，債權人因保全債權，得以自己之名義，行使其權利。但
    專屬於債務人本身者，不在此限；前條債權人之權利，非於債務人負遲延責任時
    ，不得行使，民法第二百四十二條、第二百四十三條前段各有明文。再按所有人
    對於無權占有或侵奪其所有物者，得請求返還之，民法第七百七十七條前段亦有
    明文。至國有之財產，向准由管領機關起訴，代國家主張所有權人之權利，最高
    法院五十一年台上字第二六八○號判例可資參照。原告與訴外人即國有之系爭土
    地管理者國有財產局就系爭土地訂有租賃契約，惟系爭土地現為被告無權占有中
    ，訴外人國有財產局並怠於行使所有物返還請求權並將系爭土地交付承租人即原
    告之事實，前均論及，而訴外人國有財產局在與原告所訂之租約成立時，即負有
    交付系爭土地之義務，應交付而未交付，已負遲延責任甚明，另訴外人國有財產
    局所怠於行使之權利亦非專屬本身之權利，則揆諸前揭法律規定及判例意旨，原
    告之請求，於法有據，應予准許。
四、兩造陳明願供擔保以代釋明，聲請宣告假執行或免為假執行，均無不合，爰各酌
    定相當之擔保金額，併准許之。
據上論結，本件原告之訴為有理由，依民事訴訟法第七十八條、第三百九十條第二項
、第三百九十二條，判決如主文。
中      華      民      國    八十九    年      九      月    二十九    日
                                        臺灣臺東地方法院臺東簡易庭
~B法      官  張震武
右為正本係照原本作成
如對本判決上訴須於判決送達後廿日內向本院提出上訴狀
中      華      民      國    八十九    年      九      月    二十九    日
~B法院書記官  李學華


司法院資訊處製作；財團法人民間司法改革基金會備份。
